【裁判字號】    99,訴,121
【裁判日期】    990212
【裁判案由】    強盜
【裁判全文】
臺灣臺北地方法院刑事判決               99年度訴字第121號
公  訴  人  臺灣臺北地方法院檢察署檢察官
被      告  乙○○
指定辯護人  本院公設辯護人  丙○○
上列被告因強盜案件，經檢察官提起公訴（98年度偵字第27486
號），本院判決如下：
    主  文
乙○○意圖為自己不法之所有，以脅迫至使不能抗拒，而取他人
之物，處有期徒刑伍年肆月，扣案之玩具手槍壹把及輕便雨衣壹
件均沒收。
    事  實
一、乙○○因積欠地下錢莊債務，竟心生歹念意圖強劫，其於民
    國九十八年十一月二十三日凌晨三時許，身著預先準備之輕
    便雨衣，至位於臺北市○○區○○路三六二巷四一號之全家
    便利商店內，基於意圖為自己不法所有之犯意，持預藏之玩
    具手槍一把（未具殺傷力），指向該店之店員戊○○，要求
    其配合交付財物，以此方式脅迫戊○○，至使戊○○不能抗
    拒，交付新台幣（下同）二六五０元及七星香菸十一包予乙○○，乙○○得手後即逃離現場，嗣因戊○○隨即報案，告
    知警方乙○○之衣著、特徵，警方於同日凌晨三時八分許，
    在臺北市○○區○○路二八八號前發現乙○○之特徵與嫌犯
    相符，且形跡可疑，遂上前盤查因而查獲，並起出現金二千
    六百五十元、七星香菸十一包，並扣得乙○○所有供犯本罪
    所用之玩具手槍一把、輕便雨衣一件等物。
二、案經台北市政府警察局中山分局報告台灣台北地方法院檢察
    署檢察官偵查起訴。
    理  由
一、本院以下援引之各項證據，檢察官、被告及公設辯護人均不
    爭執證據能力，本院審酌各該證據作成時之情況，亦認為適
    當，故各該證據均有證據能力，先予說明。
二、訊據被告乙○○固承認有於前揭時、地身著雨衣，手持玩具
    手槍要求店員配合交付財物，其得手後在案發地點附近為警
    查獲之事實，惟否認有何強盜之犯行，辯稱其把玩具手槍放
    在櫃台，沒有指著店員，其請店員配合一下，並站著不動，
    店員就把財物拿出來，應該沒有達到使店員不能抗拒的程度
    ，頂多是恐嚇取財，且其於案發後即在現場附近徘徊，沒有
    逃跑，警方到達現場即承認自己是犯案者，應已符合自首之
    要件云云。經查：
(一)、被告有持玩具手槍迫使被害人戊○○交付財物之事實，業據
    證人戊○○分別於警詢及本院審理時證述明確，其稱：案發
    當時在松江路的便利商店工作，我在整理冰箱，然後被告進
    來，說他要買一包香煙，我向後拿出香菸給他時，他從口袋
    拿出一把手槍，拿在手上指著我，要求我配合，我將收銀機
    內的現金交給他，他說應該不只這些，我回答只剩這些，之
    後他就要求再給一條七星香菸，我就給他一條香菸，總共損
    失三千四百七十五元（包括現金二千六百五十元和七星香菸
    十一包），我當時無法分辨被告是拿真槍還是假槍，因為槍
    是鐵製的，我無法分辨是真槍還是假槍，所以就沒有抗拒，
    被告與我站的位置距離約一公尺多，不到兩公尺，被告當時
    身穿輕便黃色雨衣、藍色牛仔褲、帽T，被告有把帽子戴起
    來等語明確（偵查卷第8至10頁，本院審判筆錄第3至5頁）
    ；此外，並有贓物認領保管單、扣押物品目錄表各一紙及扣
    押物照片共六張在卷可稽（偵查卷第19至26頁）。且有雨衣
    一件及玩具手槍一把扣案可資佐證（玩具手槍部分經承辦偵
    查佐表示得以辨識係玩具槍，故未送鑑定，見偵查卷第49頁
    ），上開物證核與證人戊○○證述之情節相符，足見證人戊○○所言屬實。參酌被告當時所持之玩具手槍外觀係黑色金
    屬材質，有扣案物照片存卷可參，被告復於警詢時供稱該把
    玩具手槍係以六千元之價格購入，可見上開玩具手槍之外觀
    、材質確與真槍相似，一般人難以在短時間內從形式上分辨
    真假，而被告於凌晨時分持槍進入便利商店，以槍口對著證
    人戊○○，被告與證人戊○○又僅相隔不到兩公尺，在此情
    形之下，通常一般人在客觀上當然無法抵抗，故證人戊○○
    當時之意思自由已被壓抑而無法違抗被告之意思，當屬明確
    ，故被告辯稱本案僅係恐嚇取財，證人戊○○尚未達到不能
    抗拒之程度云云，並不足採。
(二)、被告雖稱其於犯罪未發覺前，即自首而接受裁判云云。惟刑
    法第六十二條規定：對於未發覺之罪自首而受裁判者，得減
    輕其刑，故被告需於有偵查犯罪職權之機關或人員知悉其犯
    罪前，即承認自己犯案並接受裁判，方符合自首之規定。而
    所謂發覺，固非以有偵查犯罪權之機關或人員確知其人犯罪
    無誤為必要，而於對其發生嫌疑時，即得謂為已發覺；但此
    項對犯人之嫌疑，仍須有確切之根據得為合理之可疑者，始
    足當之；所謂犯罪事實之發覺，以有偵查犯罪職權之公務員
    ，知悉該犯罪事實之梗概為已足，無須確知該犯罪事實之真
    實內容為必要；而所知之人犯，亦僅須有確切之根據，可為
    合理之懷疑，即為犯罪業已發覺，不以確知其人為該犯罪之
    真兇無訛為必要，有最高法院七十二年台上字第六四一號判
    例、九十六年台上字第五八七七號判決可資參照。本案證人
    戊○○於本院審理時具結證稱：案發後其立刻報警，有跟警
    察講被告的長相跟裝扮，也有講年紀，有跟警察說被告身穿
    黃色輕便雨衣，藍色牛仔褲，身著帽T，其還在報警講電話
    時，警察就已經來了等語（本院審判筆錄第5至6頁）；核與
    證人即查獲員警丁○○、甲○○於本院審理時具結證述之情
    節相符。證人丁○○證稱：案發當天凌晨正在執行巡邏勤務
    ，勤務中心通報有人搶劫全家超商，我們在路上看到相同特
    徵的歹徒，所以去盤查。通報內容有說（歹徒）穿黃色雨衣
    、持槍、穿連身黑色外套、牛仔褲，我們剛好在路口看到類
    似穿著之被告，就過去盤查，當時被告只有穿黑色連身外套
    ，沒有穿雨衣，我們過去盤查時，我說有通報類似特徵的人
    ，問他是不是你（做的）？我看到他口袋裡有黃色雨衣，我
    大概就確定是他，但他說不是他，我們要求他拿證件時，他
    就心虛跑了，後來他跌倒，我們就壓制他，（此時）從他身
    上掉出一把槍，被告被壓制之後才告知他就是搶劫超商之人
    ，他看到我們的時候，有一包七星（香菸）就丟在路口，我
    們從他身上搜到現金、雨衣、手槍，這些都是當場查獲的等
    語；證人甲○○則證稱：案發當天執行巡邏勤務，無線電通
    報說發生搶案，我們還在半路時，有其他學長到場，描述嫌
    疑人的特徵，黑色連帽外套、布鞋、持槍，後來還有黃色雨
    衣，我們發現被告與描述的特徵很像，加上他半夜一個人行
    走，形跡可疑，就盤查他。一開始請他出示證件，他說有帶
    健保卡，丁○○就監視他的行動，我用電腦確認他的身份，
    還在輸入身份證字號時，他就轉頭就跑，我們上前追捕，後
    來他承認強盜案是他做的。我們當時把他壓制在地上時，問
    他超商強盜案是不是他做的，他承認，逮捕之後，我看到他
    口袋裡有黃色雨衣等語（本院審判筆錄第6至11頁）。綜上
    可知，警方係透過報案人之描述，掌握嫌犯之具體特徵，至
    案發現場附近時，發現被告之衣著外觀特徵與嫌犯相符，且
    被告深夜獨自在街上行走，形跡可疑，依據上開客觀根據認
    為有合理之懷疑，進而上前盤查，可知警方當時業已發覺被
    告之犯罪行為，被告為警發現初始，尚意圖逃跑，係經壓制
    後方承認犯行，依其情狀當不符合自首之要件甚明。
(三)、綜上所述，被告所辯均不足採，本件事證明確，被告犯行堪
    以認定。
三、論罪科刑部分：
    按強盜罪之行為態樣包含強暴與脅迫。所謂「強暴」，係直
    接或間接對於人之身體施以暴力，以壓制被害人之抗拒之狀
    態而言；「脅迫」則係指行為人以威嚇加之於被害人，使其
    精神上萌生恐懼之心理，以達到至使不能抗拒之程度。而強
    盜罪所施用之強暴、脅迫手段，祇須足以壓抑被害人之抗拒
    ，使其喪失意思自由為已足，縱令被害人實際無抗拒行為，
    仍於強盜罪之成立，不生影響，有最高法院三十年上字第三
    ０二三號判例可供參考。被告持玩具手槍指向證人戊○○，
    顯係以現在之惡害威嚇，使證人戊○○喪失意思自由，無法
    抗拒，故核被告所為，係犯刑法第三百二十八條第一項之普
    通強盜既遂罪。爰審酌被告因經濟困窘，心生歹念，其於深
    夜持玩具手槍強劫超商，對被害人造成之恐懼甚深，惟被告
    尚無實際傷害被害人之行為，且於犯案後亦未逃離遠處，而
    其所強劫之財物價值尚低，於犯罪後自始坦承大部分犯行，
    並表示悔意，態度尚可等一切情狀，量處如主文所示之刑。
    扣案之玩具手槍一把及輕便雨衣一件，均係被告所有供犯本
    罪所用之物，業據被告供承在卷，應依刑法第三十八條第一
    項第二款規定予以沒收。至扣案之藍色蝴蝶面罩一個及行動
    電話一支，並無證據足以證明係被告所有供或預備供犯本罪
    所用之物，爰不予沒收。
據上論斷，應依刑事訴訟法第二百九十九條第一項前段，刑法第
三百二十八條第一項、第三十八條第一項第二款，判決如主文。
本案經檢察官盧姿如到庭執行職務。
中    華    民    國    99    年    2    月     12    日
                  刑事第十八庭  審判長法  官  游士珺
                                      法  官  彭慶文
                                      法  官  陳思帆
上正本證明與原本無異。
如不服本判決應於收受送達後10日內向本院提出上訴書狀，並應
敘述具體理由；其未敘述上訴理由者，應於上訴期間屆滿後20日
內向本院補提理由書（均須按他造當事人之人數附繕本）「切勿
逕送上級法院」。告訴人或被害人如對於本判決不服者，應具備
理由請求檢察官上訴，其上訴期間之計算係以檢察官收受判決正
本之日期為準。
                                      書記官  許婉如
中    華    民    國    99    年    2     月    12    日
附錄本案論罪科刑法條全文
中華民國刑法第328條
意圖為自己或第三人不法之所有，以強暴、脅迫、藥劑、催眠術
或他法，至使不能抗拒，而取他人之物或使其交付者，為強盜罪
，處 5 年以上有期徒刑。
以前項方法得財產上不法之利益或使第三人得之者，亦同。
犯強盜罪因而致人於死者，處死刑、無期徒刑或 10 年以上有期
徒刑；致重傷者，處無期徒刑或 7 年以上有期徒刑。
第 1 項及第 2 項之未遂犯罰之。
預備犯強盜罪者，處 1 年以下有期徒刑、拘役或 3 千元以下罰
金。

司法院資訊處製作；財團法人民間司法改革基金會備份。
